臺灣士林地方法院民事判決　　　　　　 100年度重訴字第80號
原　　　告　黃世華
訴訟代理人　陳博文律師
被　　　告　龍瑞月
訴訟代理人　陳永昌律師
複　代理人　陳柏均律師
上列當事人間請求清償借款事件，本院於中華民國100 年5 月13
日言詞辯論終結，判決如下：
    主  文
原告之訴及假執行之聲請均駁回。
訴訟費用新臺幣壹拾萬肆仟肆佰元由原告負擔。
    事  實  及  理  由
一、按訴狀送達後，原告不得將原訴變更或追加他訴。但不甚礙
    被告之防禦及訴訟之終結者，不在此限，民事訴訟法第255
    條第1 項第7 款定有明文。本件原告起訴時係以消費借貸契
    約終止後之借款返還請求權為訴訟標的，訴之聲明為「被告
    應給付原告新臺幣（下同）1,050 萬元，及自起訴狀繕本送
    達翌日起至清償日止按年息5 ％計算之利息。」，嗣於訴訟
    進行中，追加不當得利請求權為訴訟標的，核其所為，雖屬
    訴之追加，然其追加之訴與原訴之主要爭點有其共同性，且
    就原訴之證據資料，於審理繼續進行在相當程度範圍內得為
    追加之訴所援用，不甚妨礙被告之防禦及訴訟之終結，揆諸
    前開規定，自應准許。
二、原告起訴主張：原告與被告二人於民國（下同）93年12月15
    日向訴外人秋鴻建設股份有限公司（下稱秋鴻公司）洽購其
    所興建、坐落臺北市○○段○○段393 地號、權利範圍萬分
    之270 暨其上同小段42160 建號即門牌臺北市○○路2 巷13
    建物、權利範圍全部之不動產（下稱系爭房地），買賣價金
    為2,100 萬元，兩造共有系爭房地，持分各2 分之1 ，故上
    開購屋價金即應由原告與被告二人各負擔2 分之1 即1,050
    萬元。然被告於簽訂系爭房地後，並無資金支付上開應負擔
    額，遂向原告借款，用以支付系爭房地之分期款。原告乃連
    同被告所借貸之款項及本身應支付之負擔額價款，分次支付
    如下：先於92年9 月8 日自原告美商花旗銀行台北分行帳號
    0000000000帳戶，轉入700 萬元入被告美商花旗台北分行帳
    號0000000000帳戶，另於93年12月16日依被告之指示將130
    萬元匯入被告之弟龍俊權陽信商業銀行石牌分行帳號000000
    0000帳戶，又於93年12月24日依被告之指示將500 萬元匯入
    被告之弟龍俊權陽信商業銀行石牌分行前開帳戶，再於94年
    1 月7 日及同年1 月14日分別支付秋鴻公司400 萬元及420
    萬元。其中92年9 月8 日之700 萬元、93年12月16日之130
    萬元、93年12月24日500 萬元當中之220 萬元，共計1,050
    萬元乃原告所交付予被告之借款。原告爰以本件起訴狀繕本
    之送達作為返還借款之催告，請求被告返還前開借款1,050
    萬元。若法院認兩造間並不成立消費借貸契約，然被告受有
    前開給付，亦無法律上原因，原告自得依民法第179 條不當
    得利之法律關係，請求被告返還前開款項等語。並聲明：(一)
    被告應給付原告1,050 萬元，及自起訴狀繕本送達翌日起至
    清償日止，按年息5 ％計算之利息。(二)願供擔保請准宣告假
    執行。
三、被告則以：原告與被告相識於77年3 、4 月間，交往同居近
    20年，兩造間雖無婚姻關係，但被告始終克盡為人媳及人母
    之職，照料原告之年邁母親及兒女，奔波於台美兩地之間，
    原告為感謝被告10幾年來之辛勞，及供作被告生活及照顧原
    告家人所需費用，於92年9 月8 日給付被告700 萬元，又為
    讓被告父母安心，於93年12月15日購買系爭房地，並將系爭
    房地2 分之1 產權贈與被告，聲稱欲與被告結婚，是該屋所
    有日常用品，皆係由被告所添購。因原告於系爭房地簽約數
    日後，即返回美國，故相關之給付房屋價金及處理後續事宜
    ，均由原告交付其印章予被告，授權被告全權處理。是被告
    之弟龍俊權陸續以支票為原告先行墊付簽約金100 萬元、佣
    金30萬元及房屋價金500 萬元後，原告始將130 萬元及500
    萬元匯入被告之胞弟龍俊權陽信銀行帳戶，是原告匯款予被
    告之弟龍俊權，係為償還龍俊權墊付之購屋價金，並非原告
    所稱借款予被告。嗣後，被告先行遷入該屋，原告之母親與
    小妹亦隨後遷入同住，直至原告之母親96年辭世後始遷出，
    被告並自96年11月起至99年7 月31日止，將系爭房屋出租。
    詎原告於97年後另結新歡，二人感情破裂分手。因近年系爭
    房地房價上漲，原告不甘房屋贈與被告，故訛稱被告向其借
    款購屋，然被告確實未曾向原告借款，系爭房地係原告於交
    往期間贈與被告，原告並未舉證證明兩造間有成立消費借貸
    契約之合意，亦未舉證證明被告係無法律上原因取得利益，
    其請求為無理由云云資為抗辯。並聲明：(一)原告之訴及假執
    行之聲請均駁回。(二)如受不利判決，願供擔保請准宣告免為
    假執行。
四、本院審酌兩造之主張及陳述，認兩造不爭執之事實如下：
  (一)原告與被告二人於93年12月15日向訴外人秋鴻公司洽購其所
    興建之系爭房地，買賣價金為2,100 萬元，兩造共有系爭房
    地，持分各2 分之1 。
  (二)原告於92年9 月8 日自原告美商花旗銀行台北分行帳號0000
    000000帳戶，轉入700 萬元入被告美商花旗台北分行帳號00
    00000000帳戶。
  (三)原告於93年12月16日將130 萬元匯入被告之弟龍俊權陽信商
    業銀行石牌分行帳號0000000000帳戶，又於93年12月24日將
    500 萬元匯入被告之弟龍俊權前開帳戶。
  (四)原告於94年1 月7 日及同年1 月14日分別支付秋鴻公司400
    萬元及420 萬元。
  (五)兩造相識於77年3 、4 月間，交往同居近20年，兩造於97年
    間分手。
  (六)前開事實，有原告提出之取款單、存款單、匯出匯款歷史資
    料查詢、貸方傳票、系爭房地登記謄本及龍俊權身分證影本
    等為證，且為兩造所不爭，應堪信為真實。
五、得心證之理由：本件原告主張被告向其借款1,050 萬元，以
    支付系爭房地2 分之1 價款，或被告受有前開給付係無法律
    上原因等情，為被告所否認，而以前開情詞置辯。是本件兩
    造之爭點，即在於：(一)被告是否有向原告借款1,050 萬元？
    (二)被告受領原告給付之1,050 萬元，是否無法律上原因？茲
    分述如下：
  (一)被告是否有向原告借款1,050 萬元？
    按當事人主張有利於己之事實者，就其事實有舉證之責任，
    民事訴訟法第277 條前段定有明文。次按民事訴訟如係由原
    告主張權利者，應先由原告負舉證之責，若原告先不能舉證
    ，以證實自己主張之事實為真實，則被告就其抗辯事實即令
    不能舉證，或其所舉證據尚有疵累，亦應駁回原告之請求（
    最高法院17年上字第917 號判例可資參照）。本件原告主張
    兩造間係成立消費借貸契約之事實，既為被告所否認，即應
    由原告就此有利於己之事實負擔舉證責任。經查，原告雖於
    92年9 月8 日轉入700 萬元於被告帳戶、於93年12月16日及
    24日分別匯款130 萬元及500 萬元至被告之弟龍俊權之帳戶
    ，然轉帳或匯款之原因眾多，並非有轉帳或匯款之行為即可
    推論兩造間係成立消費借貸之合意，原告就兩造間係成立消
    費借貸合意乙節仍應舉證以實其說。次查，被告之弟龍俊權
    確有簽發發票日為93年12月16日、面額100 萬元、票號AC00
    00000 及發票日93年12月25日、面額500 萬元、票號AC0000
    000 之支票2 張交付予訴外人秋鴻公司，另簽發發票日93年
    12月17日、面額30萬元、票號AC0000000 之支票1 張交付與
    訴外人黃明宗，此有被告提出之支票及存根影本在卷可參（
    本院卷第66-68 頁、第80-82 頁），而前開支票之付款銀行
    為陽信銀行石牌分行、帳號為33593 ，對造原告係分別於93
    年12月16日、93年12月24日匯款130 萬元、500 萬元至前開
    支票存款帳戶，足認被告所述係由其弟龍俊權先開立支票交
    付訴外人秋鴻公司及黃明宗用以支付買賣價金及佣金，再由
    原告匯款入龍俊權支票帳戶使前開支票兌現乙節，尚非無稽
    ，即前開130 萬元、500 萬元應係用以支付爭房地買賣價金
    及佣金。惟查，兩造相識於77年3 、4 月間，交往同居近20
    年之事實，為原告所不爭，而兩造交往同居期間，原告並對
    外宣稱被告為黃太太，此有被告與原告及其家人相處照片可
    證（本院卷第50-52 頁），且由原告於84年為被告申辦附卡
    時，與正卡人關係填載「夫妻」觀之亦明（本院卷第58頁）
    ，顯見兩造間雖無婚姻關係，然關係緊密，已形同事實上之
    夫妻。則被告所稱原告係為感念其10幾年來之付出並使被告
    父母安心，於同居交往期間給付被告700 萬元供作被告生活
    及照顧原告家人所需費用，並贈與系爭房地權利2 分之1 等
    語，尚不違情理。再者，兩造係於93年12月間向訴外人秋鴻
    公司購入系爭房地，而原告係於92年9 月8 日匯款700 萬元
    予被告，該筆匯款時間距買入系爭房地時間有一年多之久，
    則原告所述該700 萬元款項係為支付系爭房地價款乙節，實
    難憑採，益徵原告係為湊足2,100 萬元之數額，始將前開70
    0 萬元匯款計入支付系爭房地價款之列，則原告所稱是否屬
    實，實堪懷疑。綜上，原告既無法證明兩造間係成立消費借
    貸之合意，則其依據消費借貸契約法律關係請求被告返還借
    款1,050 萬元，即屬無據。
  (二)被告受領原告給付之1,050萬元，是否無法律上原因？
    按主張不當得利請求權存在之當事人，對於不當得利請求權
    之成立要件應負舉證責任，即應證明他方係無法律上之原因
    而受利益，致其受有損害。如受利益人係因其給付而得利時
    ，所謂無法律上之原因，即指其給付欠缺給付之目的，故主
    張該項不當得利請求權存在之當事人，自應舉證證明其欠缺
    給付之目的，始符舉證責任分配之原則（最高法院99年度台
    上字第2019號判決要旨參照）。本件原告主張被告於92年9
    月8 日受領700 萬元、於93年12月16日受領130 萬元、於93
    年12月24日受領500 萬元當中之220 萬元，均無法律上原因
    之事實既為被告所否認，揆諸前開說明，即應由原告就其欠
    缺給付目的之事實負擔舉證責任。經查，本件被告業已陳述
    其受領前開給付之原因係基於原告之贈與，而兩造同居交往
    近20年，已形同事實上夫妻關係，業如前述，而男女交往濃
    情密意之際，互為付出、贈與財物，並不違常情，是被告所
    稱即非顯不可採。而原告原係主張基於消費借貸關係為前開
    給付，嗣於被告提出贈與抗辯後，始另主張被告係無法律上
    原因受領前開給付，前後說詞不一，反見情虛，此外，原告
    並無法舉證證明其欠缺給付目的，自難認其主張為真實。則
    其依據不當得利之法律關係請求被告返還1,050 萬元，亦無
    理由。
  (三)綜上，原告既無法舉證證明兩造係成立消費借貸之合意，復
    未能舉證證明其給付欠缺給付目的，從而，原告依據消費借
    貸契約或不當得利之法律關係請求被告返還1,050 萬元及自
    起訴狀繕本送達翌日起至清償日止按年息5 ％計算之利息，
    為無理由，應予駁回。其假執行之聲請亦失所附麗，應併予
    駁回。
六、本件為判決之基礎已臻明確，兩造其餘攻擊防禦方法核與本
    件判決結果不生影響，爰不予一一論述，附此敘明。
七、本院依職權定本件訴訟費用額為10萬4,400 元（第一審裁判
    費10萬4,400 元），應由原告負擔。
八、訴訟費用負擔之依據：民事訴訟法第78條、第87條第1 項。
中    華    民    國   100    年    5     月    27    日
                  民事第二庭  法  官  藍雅清
正本係照原本作成。
如對本判決上訴，應於判決送達後20日內向本院提出上訴狀，若
委任律師提起上訴者，應一併繳納上訴審裁判費，否則本院得不
命補正逕行駁回上訴。
中    華    民    國   100    年    6     月    02    日
                              書記官  張純華